臺灣高雄地方法院刑事判決　　　　　110年度審金訴字第189號
公　訴　人　臺灣高雄地方檢察署檢察官
被　　　告　鍾雅婷


選任辯護人　陳水聰律師
　　　　　　吳金源律師
上列被告因詐欺等案件，經檢察官提起公訴（109年度偵字第000
00號），被告於準備程序中對被訴事實為有罪之陳述，經本院合
議庭裁定由受命法官獨任進行簡式審判程序，判決如下：
    主  文
鍾雅婷犯三人以上共同詐欺取財罪，處有期徒刑壹年。緩刑伍年
，並應履行如【附表】所示之負擔。
    事  實
一、鍾雅婷基於參與犯罪組織之意思，透過微信加入姓名、年籍
    不詳，綽號「強哥」所組成之具有持續性、牟利性之詐欺集
    團犯罪組織，擔任領款車手，並與「強哥」及其他詐欺集團
    之不詳成年成員，共同意圖為自己不法之所有，基於三人以
    上共同詐欺取財及掩飾隱匿詐欺所得去向之洗錢犯意聯絡，
    由鍾雅婷提供其中國信託商業銀行帳號000-000000000000號
    帳戶（下稱中國信託銀行帳戶）作為收取詐欺贓款使用。嗣
    由該詐欺集團所屬成員，於民國109年4月14日14時許，以網
    路交友軟體Tinder，暱稱「林麗英」與陳履禎聯繫後，再以
    通訊軟體LINE，向陳履禎佯稱：其有在合法的香港永盛娛樂
    集團之線上博弈平台操作，並提供提款成功之資料，要求陳
    履禎一起操作云云，陳履禎乃與「林麗英」一起操作上開博
    弈平台，嗣陳履禎於109年5月3日欲提現時，再由該詐欺集
    團所屬成員，佯以上開博弈平台客服人員向陳履禎佯稱：其
    IP位置與「林麗英」位置一致，要領的話需打3倍之流水量
    ，充值金額達到提領金額10%云云，陳履禎因而陷於錯誤，
    接續①於109年5月8日上午10時54分許，在桃園市○○區○
    ○路○段000號之元大商業銀行桃園分行，臨櫃匯款新臺幣
    （下同）51萬3千元；②於109年5月12日15時15分許，在桃
    園市住處，以網路轉帳10萬元；③於109年5月12日15時17分
    許，在桃園市住處，以網路轉帳5萬7千元；④於109年5月20
    日14時45分許，在桃園市○○區○○路000號之中國信託商
    業銀行南崁分行，臨櫃匯款50萬8,145元；⑤於109年6月4日
    13時34分許，在桃園市○○區○○路○段000號之元大商業
    銀行桃園分行，臨櫃匯款35萬1千元，合計152萬9,145元至
    鍾雅婷上開中國信託銀行帳戶內。鍾雅婷均依「強哥」之指
    示，前往領款後交付「強哥」，以此方式隱匿詐欺取財犯罪
    所得去向、所在、意圖使詐欺集團成員逃避刑事追訴而移轉
    該等犯罪所得。嗣因警方接獲陳履禎報案，循線查悉上情。
二、案經陳履禎訴由高雄市政府警察局前鎮分局移送臺灣高雄地
    方檢察署檢察官偵查起訴。
    理  由
壹、程序部分：
    被告鍾雅婷所犯非死刑、無期徒刑、最輕本刑為3年以上有
    期徒刑之罪，或高等法院管轄第一審之案件，其於準備程序
    進行中，對被訴事實為有罪之陳述，經告知簡式審判程序之
    旨，並聽取檢察官、辯護人、被告之意見後，本院合議庭依
    刑事訴訟法第273條之1第1項裁定進行簡式審判程序，是本
    案之證據調查，依同法第273條之2規定，不受同法第159條
    第1項、第161條之2、第161條之3、第163條之1，及第164條
    至第170條所規定證據能力認定及調查方式之限制。
貳、認定犯罪事實所憑之證據及理由：
    上揭事實，業據被告鍾雅婷於本院審理時坦承不諱，核與證
    人陳履禎於警詢之證述情節相符，並有元大銀行國內匯款申
    請書影本2份、中國信託銀行新臺幣存提款交易憑證影本、
    陳履禎之元大銀行存摺明細影本、陳履禎與「林麗英」對話
    擷取照片及線上博弈平台操作畫面共27張（見警卷第57頁至
    第69頁）、被告之中國信託銀行帳戶存款交易明細、存摺影
    本各1份在卷可稽，足認被告之自白與事實相符。故本件事
    證明確，被告犯行堪以認定，應依法論科。
參、論罪部分：
一、按①組織犯罪防制條例第2條第1項規定：「本條例所稱犯罪
    組織，指三人以上，以實施強暴、脅迫、詐術、恐嚇為手段
    或最重本刑逾五年有期徒刑之刑之罪，所組成具有持續性或
    牟利性之有結構性組織。」，係藉由防制組織型態之犯罪活
    動為手段，以達成維護社會秩序、保障人民權益之目的，乃
    於該條例第3條第1項前段與後段，分別對於「發起、主持、
    操縱、指揮」及「參與」犯罪組織者，依其情節不同而為處
    遇，行為人雖有其中一行為（如參與），不問其有否實施各
    該手段（如詐欺）之罪，均成立本罪，然在未經自首或有其
    他積極事實，足以證明其確已脫離或解散該組織之前，其違
    法行為，仍繼續存在，即為行為之繼續，而屬單純一罪，至
    行為終了時，仍論為一罪。②行為人以一參與詐欺犯罪組織
    ，並分工加重詐欺行為，同時觸犯參與犯罪組織罪及加重詐
    欺取財罪，雖其參與犯罪組織之時、地，與加重詐欺取財之
    時、地，在自然意義上非完全一致，然二者仍有部分合致，
    且犯罪目的單一，依一般社會通念，認應評價為一罪方符合
    刑罰公平原則，應屬想像競合犯。③加重詐欺罪係侵害個人
    財產法益之犯罪，其罪數計算，以被害人數、被害次數之多
    寡，決定其犯罪之罪數；核與參與犯罪組織罪之侵害社會法
    益，因應以行為人所侵害之社會全體利益為準據，認定係成
    立一個犯罪行為，有所不同。是以倘若行為人於參與犯罪組
    織之繼續中，先後加重詐欺數人財物，因行為人僅為一參與
    組織行為，侵害一社會法益，應僅就首次犯行論以參與犯罪
    組織罪及加重詐欺罪之想像競合犯，而其後之犯行，乃為其
    參與組織之繼續行為，為避免重複評價，當無從將一參與犯
    罪組織行為割裂再另論一參與犯罪組織罪，而與其後所犯加
    重詐欺罪從一重論處之餘地，最高法院107年度台上字第106
    6號判決可資參照。④按「如行為人於參與同一詐欺集團之
    多次加重詐欺行為，因部分犯行發覺在後或偵查階段之先後
    不同，肇致起訴後分由不同之法官審理，為裨益法院審理範
    圍明確、便於事實認定，即應以數案中「最先繫屬於法院之
    案件」為準，以「該案件」中之「首次」加重詐欺犯行與參
    與犯罪組織罪論以想像競合。縱該首次犯行非屬事實上之首
    次，亦因參與犯罪組織之繼續行為，已為該案中之首次犯行
    所包攝，該參與犯罪組織行為之評價已獲滿足，自不再重複
    於他次詐欺犯行中再次論罪，俾免於過度評價及悖於一事不
    再理原則。至於「另案」起訴之他次加重詐欺犯行，縱屬事
    實上之首次犯行，仍需單獨論以加重詐欺罪，以彰顯刑法對
    不同被害人財產保護之完整性，避免評價不足」，最高法院
    109年度台上字第3945號判決可資參照可參。
二、①被告自參與本案詐欺集團，且提領詐欺集團詐得之款項等
    節，業據認定如上，則被告參與該詐欺集團後，有參與提款
    之行為，顯見被告確有參與三人以上以實施詐術為手段，且
    具有持續性及牟利性之有結構性組織之詐欺集團，期間並未
    有自首或脫離該犯罪組織之情事，其始終為該詐欺集團之一
    員，其違法行為仍繼續存在，而屬單純一罪。②被告自加入
    本案之詐欺集團後，本件係被告擔任車手之最先繫屬之案件
    ，且為首次犯行，應論以參與犯罪組織及三人以上共同詐欺
    取財等罪之想像競合犯。
三、核被告鍾雅婷所為，係違反組織犯罪防制條例第3條第1項後
    段之參與犯罪組織罪、刑法第339條之4第1項第2款之三人以
    上共同詐欺取財罪，及違反洗錢防制法第14條第1項之一般
    洗錢罪。
四、按共同正犯，係共同實行犯罪行為之人，在合同意思範圍內
    ，各自分擔犯罪行為之一部，相互利用他人之行為，以達其
    犯罪之目的，其成立不以全體均參與實行犯罪構成要件之行
    為為必要；而共同正犯間，非僅就其自己實行之行為負其責
    任，並在犯意聯絡之範圍內，對於其他共同正犯所實行之行
    為，亦應共同負責（參照最高法院98年度台上字第5286號判
    決意旨）。而電話、網路詐騙之犯罪型態，自架設跨國遠端
    遙控電話或網路電話，至發送不實訊息、收集取得人頭帳戶
    、撥打電話實施詐騙、指示被害人匯款、自人頭帳戶提領款
    項、取贓分贓等各階段，係需由多人縝密分工方能完成之集
    團性犯罪。查：被告雖僅提供其上開中國信託銀行帳戶並擔
    任領款車手之工作，然該集團詐欺之犯罪型態，係由多人分
    工方能完成，倘其中某一環節脫落，將無法順利達成詐欺結
    果，該集團成員雖因各自分工不同而未自始至終參與其中，
    惟其等所參與之部分行為，仍係利用集團其他成員之行為，
    以遂行犯罪目的，是被告主觀上既有參與詐欺犯罪之認識，
    客觀上亦有行為之分工，自應對各該參與之不法犯行及結果
    共同負責。故被告與「強哥」及其他詐欺集團之不詳成年成
    員，對本案犯行，有犯意聯絡及行為分擔，應論以共同正犯
    。
五、被告係以一行為同時觸犯參與犯罪組織罪、三人以上共同詐
    欺取財罪、一般洗錢罪之三罪名，為想像競合犯，應依刑法
    第55條規定，從一重之三人以上共同詐欺取財罪處斷。
六、又檢察官漏未認定被告有參與犯罪組織罪犯行，如前所述，
    此部分犯行既與已起訴之三人以上共同詐欺取財罪、一般洗
    錢罪，有裁判上一罪之關係，自為起訴效力所及，本院復已
    告知被告此部分罪名（見審金訴字卷第49頁、第105頁、第1
    23頁），自得審理之。
七、按想像競合犯之處斷刑，本質上係「刑之合併」。其所謂從
    一重處斷，乃將想像競合犯組成之評價上數罪，合併為科刑
    一罪，其所對應之刑罰，亦合併其評價上數罪之數法定刑，
    而為一個處斷刑。易言之，想像競合犯侵害數法益者皆成立
    犯罪，論罪時必須輕、重罪併舉論述，同時宣告所犯各罪名
    ，包括各罪有無加重、減免其刑之情形，亦應說明論列，量
    刑時併衡酌輕罪部分量刑事由，評價始為充足，然後依刑法
    第55條前段規定「從一重處斷」，非謂對於其餘各罪可置而
    不論。因此，法院決定處斷刑時，雖以其中最重罪名之法定
    刑，做為裁量之準據，惟於裁量其輕重時，仍應將輕罪合併
    評價在內（最高法院108年度台上字第4405、4408號判決意
    旨參照）。查：被告違反洗錢防制法部分，於審判中自白犯
    行，本應依洗錢防制法第16條第2項之規定減輕其刑，惟被
    告所犯之一般洗錢罪，因屬想像競合犯其中之輕罪，雖因想
    像競合犯之關係而從一重之三人以上共同詐欺取財罪處斷，
    上開輕罪之減輕其刑事由，未形成處斷刑之外部性界限，依
    前揭說明，仍應由本院於依刑法第57條規定量刑時，審酌上
    開輕罪之減輕其刑事由，作為被告量刑之有利因子。
肆、科刑部分：
    本院審酌被告與詐欺集團其他成員分工，而從事上開犯行，
    其動機及行為均可議。惟考量被告坦承犯行，且已與陳履禎
    達成調解，有本院調解筆錄附卷可佐（見審金訴卷第71頁至
    第72頁），被告已盡力彌補其造成陳履禎之損失；參以被告
    係擔任領款車手之工作，其為警查獲之風險較在詐騙機房內
    ，施以詐術之話務手為高；又無證據證明被告有所獲利；再
    者，如前所載，被告有自白洗錢之犯行，應予從輕量刑；復
    思以被告於本院審理時自述之智識程度、家庭生活狀況等一
    切情狀，量處如主文所示之刑。
伍、查被告未曾因故意犯罪受有期徒刑以上刑之宣告，因一時失
    慮誤罹刑章；且被告已與陳履禎達成調解，業如前述，陳履
    禎亦具狀請求對被告從輕量刑，並與緩刑之宣告乙節，有刑
    事陳述狀1份可查（見審金訴卷第85頁），本院考量上情，
    依刑法第74條第1項第1款之規定，予以緩刑5年之宣告，以
    啟自新。又被告雖與陳履禎成立調解，然其尚未給付賠償金
    額完畢，為使被告能知所警惕，兼顧陳履禎權益，本院認依
    刑法第74條第2項第3款規定，於緩刑期間命被告應履行如【
    附表】所示之負擔，較為適當。倘被告未遵循本院所諭知緩
    刑期間之負擔，情節重大者，檢察官得依刑事訴訟法第476
    條、刑法第75條之1第1項第4款之規定，聲請撤銷
    本件緩刑之宣告。
陸、應否宣告強制工作
一、按犯組織犯罪防制條例第3條第1項之罪者，應於刑之執行前
    ，令入勞動場所，強制工作，其期間為3年，組織犯罪防制
    條例第3條第3項定有明文。又行為人以一行為觸犯組織犯罪
    防制條例第3條第1項後段之參與犯罪組織罪，及刑法第339
    條之4第1項第2款之加重詐欺取財罪，依刑法第55條前段規
    定從一重之加重詐欺取財罪處斷而為科刑時，於有預防矯治
    其社會危險性之必要，且符合比例原則之範圍內，由法院依
    組織犯罪防制條例第3條第3項規定，一併宣告刑前強制工作
    （最高法院108年度台上大字第2306號裁定意旨參照）。是
    前揭最高法院裁定意旨，固認想像競合犯各罪所規定之刑罰
    、沒收及保安處分等相關法律效果，均應一併適用。然上開
    最高法院裁定亦明白指出，該條例所規定之強制工作性質上
    原係對於有犯罪習慣，或因遊蕩、懶惰成習而犯罪者，所為
    之處置，修正後之組織犯罪防制條例既已排除常習性要件，
    故於判斷是否應依該條例第3條第3項規定為強制工作之宣告
    時，應由法院視被告行為之嚴重性、表現之危險性、對於未
    來行為之期待性，以及所採措施與預防矯治目的所需程度，
    於有預防矯治其社會危險性之必要，且符合比例原則之範圍
    內，為合目的性之裁量。
二、本院審酌①被告於本案係擔任領款車手之工作，並非擔任上
    位階決策者之角色，非居於詐騙集團核心或重要決策之地位
    ，參與程度較低。②由被告之前科資料可知，被告非有犯罪
    習性，故基於前揭最高法院之裁定意旨，應認被告尚無諭知
    強制工作之必要。
陸、本案被告於偵訊時自陳未獲得任何報酬（見偵卷第40頁），
    復無其他積極證據足證被告有獲得報酬，且被告亦與陳履禎
    達成調解，負擔【附表】所示之調解內容，故本案尚難遽認
    被告有何犯罪所得，故不予宣告沒收。
柒、至辯護人主張因被告一時失慮，過於信賴他人，致罹刑章，
    且未獲得報酬，業已坦承犯行，與陳履禎達成調解，倘處以
    最低刑度1年有期徒刑，仍嫌過重，應依刑法第59條規定，
    對被告酌減其刑乙節。然考量需具備情輕法重時，始有刑法
    第59條酌減其刑之適用，惟被告擔任車手領取贓款，為當今
    社會認為應予非難之行為，難認有情輕法重之憾，況且辯護
    人認為應予酌減之理由，俱為本院量刑時，予以斟酌，實無
    再依刑法第59條酌減之必要。
據上論斷，應依刑事訴訟法第273條之1第1項、第299條第1項前
段，組織犯罪防制條例第3條第1項後段，洗錢防制法第14條第1
項、第16條第2項，刑法第11條前段、第28條、第339條之4第1項
第2款、第55條、第74條第1項第1款、第2項第3款，刑法施行法
第1條之1第1項，判決如主文。
本案經檢察官廖春源提起公訴，檢察官范文欽到庭執行職務。
中    華    民    國    110    年    11    月    25    日
                  刑事第五庭  法  官   陳川傑
以上正本證明與原本無異。
如不服本判決應於收受本判決送達後20日內向本院提出上訴書狀
，並應敘述具體理由。其未敘述上訴理由者，應於上訴期間屆滿
後20日內向本院補提理由書狀（均須按他造當事人之人數附繕本
）「切勿逕送上級法院」。
因疫情而遲誤不變期間，得向法院聲請回復原狀。
中    華    民    國    110    年    11    月    25    日
                              書記官   王翌翔
　
附錄本件論罪科刑之法條全文：
中華民國刑法第339條之4
犯第339條詐欺罪而有下列情形之一者，處1年以上7年以下有期
徒刑，得併科1百萬元以下罰金：
一、冒用政府機關或公務員名義犯之。
二、三人以上共同犯之。
三、以廣播電視、電子通訊、網際網路或其他媒體等傳播工具，
    對公眾散布而犯之。
前項之未遂犯罰之。
 
洗錢防制法第14條
有第二條各款所列洗錢行為者，處7年以下有期徒刑，併科新臺
幣5百萬元以下罰金。
前項之未遂犯罰之。
前二項情形，不得科以超過其特定犯罪所定最重本刑之刑。
 
組織犯罪防制條例第3條
發起、主持、操縱或指揮犯罪組織者，處3年以上10年以下有期
徒刑，得併科新臺幣1億元以下罰金；參與者，處6月以上5年以
下有期徒刑，得併科新臺幣1千萬元以下罰金。但參與情節輕微
者，得減輕或免除其刑。
具公務員或經選舉產生之公職人員之身分，犯前項之罪者，加重
其刑至二分之一。
犯第1項之罪者，應於刑之執行前，令入勞動場所，強制工作，
其期間為3年。
前項之強制工作，準用刑法第90條第2項但書、第3項及第98條第
2項、第3項規定。
以言語、舉動、文字或其他方法，明示或暗示其為犯罪組織之成
員，或與犯罪組織或其成員有關聯，而要求他人為下列行為之一
者，處3 年以下有期徒刑，得併科新臺幣3 百萬元以下罰金：
一、出售財產、商業組織之出資或股份或放棄經營權。
二、配合辦理都市更新重建之處理程序。
三、購買商品或支付勞務報酬。
四、履行債務或接受債務協商之內容。
前項犯罪組織，不以現存者為必要。
以第5項之行為，使人行無義務之事或妨害其行使權利者，亦同
。
第5項、第7項之未遂犯罰之。
　
【附表】：本院調解筆錄之內容，若有誤載，以前揭調解筆錄內
          容為依據（見審金訴卷第71頁）。
┌────────────────────────┐
│相對人（即被告）及參加人謝育昇願連帶給付聲請人陳│
│履禎新臺幣（下同）壹佰萬元，給付方式分別為：    │
│㈠壹拾萬元，於110年10月5日前給付。              │
│㈡餘款玖拾萬元，自110年11月5日起至全部清償完畢為│
│  止，以匯款方式分期匯入聲請人指定之帳戶，共分為│
│  90期，每月為一期，按月於每月5日前給付壹萬元。 │
│㈢如有一期未付，尚未到期部分視為全部到期。      │
└────────────────────────┘